【裁判字號】    89,訴,6
【裁判日期】    890608
【裁判案由】    給付工程款
【裁判全文】
臺灣新竹地方法院民事判決  八十九年度訴字第六號
    原      告  丙○○
    訴訟代理人  乙○○
    被      告  甲○○
    訴訟代理人  陳俊傑律師
    複  代理人  盧正義      住.
右當事人間請求給付工程款事件，本院判決如左：
    主      文
被告應給付原告新台幣壹佰壹拾伍萬元，及自民國八十八年六月十七日起，至清償日
止，按週年利率百分之五計算之利息。
訴訟費用由被告負擔百分之八十五；餘由原告負擔。
本判決於原告以新台幣參拾捌萬元為被告供擔保後，得假執行；但被告如於假執行程
序實施前，以新台幣壹佰壹拾伍萬元為原告預供擔保，得免為假執行。
    事      實
甲、原告方面：
  一、聲明：求為如主文第一項所示及為以供擔保為條件之假執行宣告。
  二、陳述：
  （一）被告於民國（下同）八十六年七月三十一日與原告簽訂契約承攬興建蓮德宮
        八卦池及假山工程，依兩造所簽訂之承攬工程契約第八條規定，上開承攬之
        假山及八卦池工程，被告保證應於八十六年十二月五日前完工，且應經原告
        驗收合格，被告不得遲誤或藉故違約，如有違反，同意賠付原告因此所受之
        損失而無異議。而關於上開工程，被告先後向原告收取新台幣（下同）共計
        一百一十五萬元之工程款，竟未依設計圖規格施工且偷工減料，其情形如下
        ：  （Ａ）八卦池部分：
      (1)如附圖（設計圖）所示編號一部分之八卦池四周花崗岩接縫未依水泥磨合設
        計施工，僅用矽膠接合，且表面凹凸不平，並非如設計圖所示之平面。
      (2)如附圖所示編號一部分之八卦池外徑花崗岩非平面直角連接，而係平面與縱
        面各切四十五度角連接。
      (3)如附圖所示編號二部分之八卦池內排水無法排放完畢，約尚有一半之水量無
        法排放，而池內污泥亦無法排出，而排出之水，亦漫流至四處，造成週邊積
        水。
      (4)如附圖所示編號三部分之蓮花座未依設計圖施工，僅用簡單塑膠管代替
        。
  （Ｂ）假山部分：
      (1)如附圖所示編號四及五部分之位置依約應有可相通之小通道通至假山後方之
        禪房，然未依設計圖施工。
      (2)如附圖所示編號六至十部分之位置依約應為中空且有平台可安置神像，亦未
        依設計圖施工，目前根本無法擺置神像。
      (3)如附圖所示編號十一部分等多處依約須種植羅漢松、竹柏、唐山紅竹、狀元
        紅、草皮等，僅用塑膠假樹替代。
      (4)如附圖所示編號十二部分假山前方未依設計圖施作平台。
      (5)假山石材未依約使用白奇石、紋石材料，而係使用價格較低之黑岩石。
      (6)步道依約應使用花崗岩、麥飯石、黑海石、白海石等石材，然皆未施作。
      (7)修行室牆面依約應使用凸面象牙石而未施作。
      (8)假山之石頭相接處並未固定，而有鬆動現象。
      (9)依約應以馬達將水抽向假山高處造成瀑布景觀，並流向池內，結果所抽之水
        造成假山到處漏水、積水，被告嗣亦將馬達取回。
  （二）如上所述，被告未依設計圖規格施工且偷工減料，並逾期迄今尚未完工，其
        施作之系爭工程有重大瑕疵，對原告已無何價值可言，原告於八十六年十月
        二十日委託法律事務所以律師函催告，希被告於函到後五日內協議本件承攬
        工程履約事宜，否則即以該函為解除本件承攬工程契約之意思表示，被告始
        終不予理會，原告復於八十六年十二月三日以存證信函依法解除上開承攬工
        程契約，並請求返還前開所交付之工程款，惟被告亦置之不理，而兩造前開
        承攬契約既經解除，原告自得依法及上開工程合約第八條之規定，請求被告
        返還上開工程款。
  （三）對被告抗辯之陳述：否認被告稱如附圖所示編號一部分之八卦池外徑花崗岩
        以平面與縱面各切四十五度角連接及假山石材以黑岩石施作均經原告同意等
        情。另兩造雖有簽訂靈山寶殿興建工程合約，惟因被告並無建築師資格，以
        致無法獲准取得建造執照，且此合約與系爭假山、八卦池工程並無關聯；又
        雖兩造於八十六年七月三十一日簽訂系爭工程契約前，曾有簽訂一份原始契
        約，惟因該契約並無完工期限，且被告施作延宕一年多仍未完工，始經約定
        再簽訂系爭合約書，以確定完工期限，並非如被告所辯系爭契約係在寶殿建
        造執照核准前為一總結，暫時不繼續施作等情。
  三、證據：提出承攬工程契約書、工程款收據、律師催告函、存證信函各一份、設
            計圖各二份（以上均影本）、照片二十二幀為證，並聲請勘驗尖石鄉蓮
            德宮八卦池及假山工程。
乙、被告方面：
  一、聲明：駁回原告之訴及假執行之聲請；如受不利判決願供擔保請准免為假執行
            。
  二、陳述：
  （一）按瑕疵非重要或所承攬之工作物為建築物或其他土地上之工作物者，定作人
        不得解除契約，民法第四百九十四條但書定有明文，本件原告起訴之請求權
        基礎為解除系爭八十六年七月三十一日所簽訂之承攬工程契約後，依民法第
        一百八十一條不當得利之法律關係請求返還系爭工程款，惟系爭承攬標的物
        為假山及八卦池，均為土地上之工作物，依上揭民法規定，原告自不得解除
        系爭契約，從而原告依不當得利法律關係請求返還，自無足採。
  （二）查兩造前於八十五年十一月十五日另簽訂興建「五福靈山寶殿」合約書，總
        工程費為六百萬元，付款方式為開工時原告付被告一百萬元、基地完工時原
        告付被告五十萬元、一樓灌漿後原告付被告一百萬元、二樓灌漿後原告付被
        告一百萬元、其餘按工程進度付款，足見該寶殿工程之付款方式乃按工程進
        度付款，同理可知，系爭工程款亦係按工程進度付款，此觀系爭承攬工程契
        約書第七條載明：「乙方（指被告）業於八十五年五月二十四日受領甲方（
        指原告）交付之新台幣伍萬元；於同年十月七日受領新台幣參拾萬元，於同
        年十月二十九日受領新台幣捌萬元及於同年十二月三十日受領貳拾萬元（係
        大門牌樓之工程款）計新台幣壹佰參拾伍萬元整，不另立具。」與同約第一
        條所載承攬工程總工程款計一百三十五萬元相同自明，益證被告已按約定之
        工程進度完成系爭工程之主體工程。
  （三）次按因不可歸責於債務人之事由，致未為給付者，債務人不負遲延責任，民
        法第二百三十條定有明文。系爭工程之主體工程業已完成，至其餘周邊修飾
        之工程（如蓮花座、植物等）因與假山其上之前揭寶殿相關，而系爭工程與
        該寶殿工程係一體之結構，為求施工一致性及防止寶殿施工時遭破壞，故暫
        未施工，須待上開寶殿主體完成，始配合該寶殿之修飾工程同時完成，足見
        系爭工程已在上開寶殿工程之建築執照核准前做一總結，而暫不繼續施作，
        惟上開寶殿因原告遲未領得建築執照，致原告反悔未讓被告施作，是退步言
        ，縱被告並未完成系爭工程，因系爭工程之停工乃屬非可歸責於被告之事由
        ，原告欲片面解除契約，於法亦有不合。
  （四）另兩造於八十六年七月三十一日簽訂上開承攬工程契約書之前，即已有先行
        簽訂一份原始合約，被告依該原始合約施工後，兩造再另行簽訂系爭契約，
        而系爭契約從未約定原告要求被告修補任何瑕疵，乃因系爭工程之主體均為
        天然奇石，其形狀與人工塑造不同，無法強求與設計圖一致，此為原告深知
        ，足見兩造迄八十六年七月三十一日止並未存有瑕疵修補問題。
  （五）如附圖所示編號一部分之八卦池四周花崗岩接縫，兩造並未約定須以水泥磨
        合施作，而如附圖所示編號一部分之八卦池外徑花崗岩雖係平面與縱面各切
        四十五度角連接，然此乃經原告同意，另八卦池內之水無法完全排出乃基於
        專業考量，即為防止他人蓄意將水排光，造成池內之魚死亡，故設計上讓其
        只能排出三分之二之水量，且另外馬達運轉會造成水底蓋形成漩渦，可將水
        中污泥排掉，又假山底部鬆動乃因原告自為局部施工時所導致，再者如附圖
        所示編號四及五部分之位置依約並無約定有相通之小通道可通至假山後方之
        禪房，因假山高度僅十二尺，而上開編號四、五之小洞僅有一尺餘，不可能
        設計可供人鑽進鑽出之小通道，此外假山石材以黑岩石施作，乃因平台要放
        神像，為防止燒香將之薰黑，故此部分亦係經原告同意後始以黑岩石施作。
  三、證據：提出原始工程合約書、五福靈山寶殿工程合約書各一份（均為影本）、
            原設計圖一份、照片三幀為證。
    理    由
甲、程序方面：
    按訴狀送達後，原告不得將原訴變更或追加他訴。但有下列各款情形之一者，不
    在此限︰(一)、被告同意者。(二)、請求之基礎事實同一者。(三)、擴張或減縮應受判
    決事項之聲明者。(四)、因情事變更而以他項聲明代最初之聲明者。(五)、該訴訟標
    的對於數人必須合一確定時，追加其原非當事人之人為當事人者。(六)、訴訟進行
    中，於某法律關係之成立與否有爭執，而其裁判應以該法律關係為據，並求對於
    被告確定其法律關係之判決者。(七)、不甚礙被告之防禦及訴訟之終結者。被告於
    訴之變更或追加無異議，而為本案之言詞辯論者，視為同意變更或追加，民事訴
    訟法第二百五十五條定有明文。查原告於起訴時，求為判決之聲明為請求被告給
    付原告一百三十五萬元及自起訴狀（即支付命令聲請狀，因原告聲請發支付命令
    後，嗣被告聲明異議，前開支付命令之聲請視為起訴）送達被告翌日起至清償日
    止，按年息百分之五計算之利息，惟嗣後於八十九年四月二十五日言辯論期日，
    減縮聲明為被告應給付原告一百一十五萬元及自支付命令聲請狀繕本送達翌日起
    至清償日止，按週年利率百分之五計算之利息，核其性質係屬民事訴訟法第二百
    五十五條第一項第三款之減縮訴之聲明之範圍，應予准許，先行指明。
乙、得心證之理由：
  一、本件原告主張被告於八十六年七月三十一日與原告簽訂契約承攬興建蓮德宮八
      卦池及假山工程，依兩造所簽訂之承攬工程契約第八條規定，上開承攬之假山
      及八卦池工程，被告保證應於八十六年十二月五日前完工，且應經原告驗收合
      格，被告不得遲誤或藉故違約，如有違反，同意賠付原告因此所受之損失而無
      異議。而關於上開工程，被告先後向原告收取一百一十五萬元之工程款，竟未
      依設計圖規格施工且偷工減料，並有多項重大瑕疵，逾期迄今尚未完工，原告
      於八十六年十一月二十日委託法律事務所以律師函催告，希被告於函到後五日
      內協議本件承攬工程履約事宜，否則即以該函為解除本件承攬工程契約之意思
      表示，被告始終不予理會，原告復於八十六年十二月三日以存證信函解除上開
      承攬工程契約，並請求返還前開所交付之工程款，惟被告亦置之不理，因兩造
      承攬契約既經解除，為此依法並依據上開工程契約第八條之約定，請求被告返
      還上開工程款等情；被告則以系爭承攬標的物為假山及八卦池，均為土地上之
      工作物，依民法規定，原告自不得解除系爭契約，退步言之，系爭工程之主體
      工程業已完成，至其餘周邊修飾之工程（如蓮花座、植物等）因與假山其上之
      前揭寶殿相關，而系爭工程與該寶殿工程係一體之結構，為求施工一致性及防
      止寶殿施工時遭破壞，故暫未施工，須待上開寶殿主體完成，始配合該寶殿之
      修飾工程同時完成，是系爭工程已在上開寶殿工程之建築執照核准前做一總結
      ，而暫不繼續施作，惟上開寶殿因原告遲未領得建築執照，致原告反悔未讓被
      告施作，可見系爭工程之停工乃屬非可歸責於被告之事由，原告欲片面解除契
      約，於法亦有不合，另兩造於八十六年七月三十一日簽訂上開承攬工程契約書
      之前，即已有先行簽訂一份原始合約，被告依該原始合約施工後，兩造再另行
      簽訂系爭契約，而系爭契約從未約定原告要求被告修補任何瑕疵，乃因系爭工
      程之主體均為天然奇石，其形狀與人工塑造不同，無法強求與設計圖一致，此
      為原告深知，足見兩造迄八十六年七月三十一日止並未存有瑕疵修補問題等語
      資為抗辯。
  二、原告主張被告有向原告承攬施作系爭工程，並已收受原告給付之工程款一百一
      十五萬元之事實，業據提出工程契約書、工程款收據、設計圖等為證，亦為被
      告所不爭執，自堪信原告此部分主張為真實。惟原告主張被告施作之系爭工程
      迄今仍未完工經原告驗收，且有多項重大瑕疵，對原告已無任何價值等情，則
      為被告所否認，是本件首應探究者即為被告施作之系爭工程，究竟是否完工，
      及是否如原告主張有多項重大瑕疵。
  三、查原告主張依被告設計圖（如附圖），八卦池之中央應有蓮花座，假山編號六
      至編號十應為中空可放置神像，另假山後方禪房牆面依約應施作凸面象牙石，
      步道則應施作花崗岩、麥飯石、黑海石、白海石等石材，假山前方應有平台，
      而被告均未依約施作，迄今尚未完工之事實，業據提出設計圖、現場照片二十
      二張為證，亦經本院至現場履勘屬實，被告除就附圖編號六至編號十擺置神像
      否認應為中空，而辯稱僅係另外設置平台外，對其餘未施作部分，亦不否認，
      而就編號六至編號十部分，依據被告不爭執且自認由其所繪製之設計圖所示，
      亦可清晰判斷係屬中空設計，而非另行裝置平台，此可由設計圖就編號六至十
      部分均以空白顯示，而無另設置凸出之平台即明，且就編號六至編號十部分亦
      無施作被告所稱之平台，以致迄今仍無法擺放神像等情，亦為被告所自認，是
      被告此部分所辯自不足採，而堪信原告前開之主張為真實。被告雖另辯稱前開
      未施作部分係屬週邊修飾工程，須待假山其上之房屋（即五福靈山寶殿）主體
      完成，始配合房屋修飾工程同時完成云云；惟查此為原告所否認，被告就此雖
      提出五福靈山寶殿合約書及設計圖一份為證；然原告否認被告所提出之設計圖
      為真正，被告就此計設圖之真正亦未再舉證以為證明，自不足為被告有利之證
      明；又前開五福靈山寶殿合約書，原告雖未否認有與被告簽訂，惟主張該合約
      因被告本身無建築師資格，而無法取得建造執照，原告已另請建築師設計等情
      ；查該合約僅就五福靈山寶殿之興建為約定，並無任何有關與系爭工程須配合
      施作之約定，另系爭工程契約亦未約定有部分週邊修飾工程須俟寶殿工程主體
      完成始施作，甚且於第八條尚約定保證完工之期限等情，亦有該二合約書在卷
      可考，是無論兩造間就寶殿興建工程合約是否仍有效，均無從據以認定系爭工
      程前開未完工部分須俟寶殿工程主體完成始施作，是被告此部分所辯自不足採
      。且依前述，前開未施作部分，如擺置神像之中空平台、八卦池之蓮花池座等
      ，均非被告所辯之週邊裝飾工程，益證被告之所辯不足採。
  四、原告復主張被告所施作系爭假山工程之主體形狀與其所繪製之設計圖明顯不一
      致，另假山石材依約本應使用白奇石、紋石，被告卻係使用價格顯較低廉之黑
      岩石，又如附圖所示編號一部分之八卦池四周花崗岩接縫未依水泥磨合設計施
      工，僅用矽膠接合，且縫隙過大，表面又凹凸不平，而如附圖所示編號一部分
      之八卦池外徑花崗岩非依設計圖係以平面直角連接，而係平面與縱面各切四十
      五度角連接，又如附圖所示編號二部分之八卦池內排水無法排放完畢，約尚有
      一半之水量無法排放，而池內污泥亦無法排出，另原本被告所施作之假山、八
      卦池工程，應將水抽至假山高處形成瀑布流向八卦池，結果造成四處漏水、積
      水，馬達亦經被告取回，又假山部分石頭亦有鬆動現象，且如附圖所示編號四
      及五部分之位置依約應有相通之小通道可通至假山後方之禪房，然未依設計圖
      施工，此外如附圖所示編號十一部分等多處依約須種植羅漢松、竹柏、唐山紅
      竹、狀元紅、草皮等，被告僅用塑膠假樹替代，其施作實有諸多重大瑕疵等情
      ，亦據提出被告所繪製之設計圖、現場相片二十二張為證；本院經會同兩造至
      現場履勘結果，如附圖所示編號一部分之八卦池四周花崗岩接縫非依水泥磨合
      設計施工，而係用矽膠接合，且縫隙寬窄不一，另接合及平面部分多處不平整
      ，八卦池外徑花崗岩非平面直角連接，而係平面與縱面各切四十五度角連接，
      經當場要原告拔掉排水之塑膠導管，八卦池內水漫流於四週空地，且無法排放
      完畢，約尚有一半之水量留存於池內，而池內污泥仍留在池壁、池底無法排出
      ，現埸亦無馬達，無法運作，如附圖所示編號四及五部分之位置並無可相通之
      小通道可通至假山後方之禪房，如附圖所示編號十一部分等多處並未種植羅漢
      松、竹柏、唐山紅竹、狀元紅、草皮等，而係擺設塑膠假樹，如附圖所示編號
      十二部分之假山前方石頭緊貼邊緣並無留有平台，假山石材則係使用黑岩石，
      且假山基部有鬆動現象等情，有勘驗筆錄在卷可憑；而被告亦自認八卦池外徑
      原係約定以平面直角連接，八卦池內水無法完全排光，而假山石材原約定應使
      用白奇石、紋石，惟實際係使用黑岩石，假山前方本約定有平台，而附圖編號
      五部分並未留有平台，另假山植栽部分依約本應種植羅漢松、竹柏、唐山紅竹
      、狀元紅等，目前係以塑膠假樹替代等情；而本院經對照系爭工程設計圖、現
      場勘驗情形及現場相片觀之，系爭實際施作之假山，無論就外觀、高度寬度比
      例等均有明顯差異，另依設計圖所示，其中如附圖所示編號一部分之八卦池外
      徑花崗岩應係平面直角連接，且花崗岩除八卦之八角及平面直角相接處有接合
      之縫隙外，餘均一體成型，且表面平整，另假山正面應由上而下，形成兩道引
      流而成瀑布，另如附圖所示編號四及五部分之位置應為中空，且前方有平台，
      如附圖所示編號六至十部分之位置亦應為中空等情，亦有該設計圖可考，從而
      原告主張被告施作系爭工程有如前開所述之瑕疵，亦堪信以為真實。
  五、被告雖抗辯如附圖所示編號一部分之八卦池四周花崗岩接縫，兩造並未約定須
      以水泥磨合施作，而如附圖所示編號一部分之八卦池外徑花崗岩雖係平面與縱
      面各切四十五度角連接，然此乃經原告同意，另八卦池內之水無法完全排出乃
      基於專業考量，即為防止他人蓄意將水排光，造成池內之魚死亡，故設計上讓
      其只能排出三分之二之水量，另外馬達運轉會使水形成漩渦，可將水中污泥排
      掉，再者如附圖所示編號四及五部分之位置依約並無有可相通之小通道可通至
      假山後方之禪房，因假山高度僅十二尺，而上開編號四、五之小洞僅有一尺餘
      ，不可能設計可供人鑽進鑽出之小通道，此外假山石材以黑岩石施作，乃因平
      台要放神明，為防止燒香將之薰黑，故此部分亦係經原告同意後始以黑岩石代
      之，而假山之部分岩石鬆動係因原告有局部施作云云。惟查就花崗岩接合處，
      一般工程慣例均係以水泥磨合施作，且兩造縱無此部分約定，而得由被告使用
      矽膠，惟依前述，參照被告自行繪製之設計圖，除八卦池之八角及平面直角接
      合處有接合之縫隙外，餘八卦池之每一面外壁部分，均係一體成型，且表面平
      整，惟被告所施作之八卦池，其每面外壁均係以多片花崗岩組合而成，而每片
      花崗岩間之接合縫隙寬窄不一，且表面凹凸不平，則被告所施作亦顯與設計圖
      不符；另查原告否認有同意八卦池外徑花崗岩平面與縱面得以切四十五度角連
      接，另假山石材亦未同意以黑岩石替代等情，依舉證責任分配之原則，被告主
      張有利於己之事實，自應就上開經同意之事實負舉證責任，惟被告就此部分並
      未舉證以實其說，是被告此部分抗辯亦難採信。復查任何水池之設計，均須考
      量其內之水得以排放、更換，以保持水質之本身不致有腐臭及病菌孳生，亦可
      藉水之流動將累積之污泥、穢物清除，另於定期清洗時更可藉完全排放而達徹
      底潔淨之效果，雖被告辯稱其施作之八卦池無法完全將水排放係基於專業之考
      量，惟未提出任何專業之意見以為證明，且基於前述，本院於現場履勘，請原
      告將排水之塑膠導管拔起，排放之水漫流至四週空地，且排放後池內污泥依舊
      留存等情，足見被告前開施作之水池確有無法將污泥清除之瑕疵自明；被告雖
      又辯稱因現場無馬達，以致未能將污泥排除云云，惟被告並未舉證證明如裝設
      馬達即得將未排放水之池底污泥排除，是被告此部分所辯亦不足採。又查前開
      履勘現場時已無被告原依約裝置之馬達，則系爭假山、八卦池工程，本欲藉馬
      達將水抽至假山上層再宣洩而下形成之瀑布景觀，亦完全無法運作，是亦有其
      重大瑕疵自明；被告雖辯稱前開馬達本已裝置，其事後並未取走云云，原告則
      主張係被告將之取回云云；惟無論實情如何，依據前述，被告既尚未完工且經
      原告驗收，則前開假山、八卦池工作物尚未交付原告，則危險負擔仍未移轉與
      原告，則此部分自屬被告施作之瑕疵自明。又查原告就假山部分岩石鬆動部分
      否認係其局部施作所致，而被告就此亦未舉證以為證明，是被告此部分所辯亦
      不足採。又依設計圖所示編號四、五均係中空造型，而兩造均不爭執該二部分
      並非擺置神像，則參酌假山之後方為禪室，則原告主張附圖編號四、五與禪室
      有可相通之通道等情，自屬可採，又所謂通道，非必然可供人站立通行，從而
      被告抗辯依假山高度與編號四、五之比例，則該通道顯無法供人通行而否認有
      通道之設計云云，亦不足採。
  六、被告雖主張系爭工程款係按工程進度付款，故其已按約定之工程進度完成系爭
      工程之主體工程，而兩造迄八十六年七月三十一日止並未存有瑕疵修補問題及
      倘系爭工程存有瑕疵，亦屬不可歸責於被告云云。惟查兩造前揭簽訂系爭工程
      第一份合約書，雖有約定按工程進度付款，然查系爭工程之總工程款為一百三
      十五萬元，而原告係共支付一百一十五萬元系爭工程款（另二十萬元係支付牌
      樓工程款，與系爭工程款無關）之事實，亦為被告所不爭執；且依前開第一份
      合約第八條尚約定工程完工驗收完成始付清餘款等情，而系爭工程款既尚有二
      十萬元未給付，則顯然尚未完工驗收；且兩造復於八十六年七月三十一日再簽
      訂系爭工程契約書，於第五條約定被告於完工後應於十日內通知原告驗收合格
      ，始得請領工程款（即尾款二十萬元），第八條並約定被告應保證於八十六年
      十二月五日前完工且均應經原告驗收合格等情，足見兩造在簽訂系爭工程契約
      書時，因尚未完工驗收，自無庸將被告施作之瑕疵逐一載明，是並不能因此即
      謂兩造簽訂系爭工程契約時，被告就已施作部分並無瑕疵，是被告此部分所辯
      亦不足採。至被告所辯前開施作之瑕疵不可歸責於被告，惟被告並未舉證證明
      其有何不可歸責之事由，且基於前述各項明顯瑕疵均係施作不當所致，益證被
      告此部分所辯不足採。被告又辯稱兩造簽訂系爭工程款僅係在五福靈山寶殿建
      造執照核發前為一總結，暫時不繼續施作云云；惟查依前述，系爭工程款契約
      不唯於簽訂後有約定被告保證完工之期限，亦有完工通知原告驗收之約定，足
      見系爭工程契約顯係明確被告應繼續依約施作且保證完工之期限自明，是被告
      之所辯亦顯與系爭工程契約之約定不符，而不足採。
  七、基於前述，被告施作之系爭工程既未完工，且有多項重大瑕疵，則本件次應探
      究者為被告前開遲延迄未完工之項目及施作之瑕疵能否成為原告得依法解約之
      事由。查原告主張因被告施作有前開瑕疵且迄未完工驗收，而委託律師於八十
      六年十月二十日以律師函催告被告與原告協議系爭工程履約事宜，嗣因被告未
      予置理，且仍然未修補瑕疵及完工交原告驗收，乃於八十六年十二月三日以存
      證信函通知被告解除系爭工程契約等情，而被告就有收到前開律師函及存證信
      函乙節並不爭執，是所應審究者為原告前開所為之解約是否合法而得以生解除
      契約之法律效果。按承攬之工作物為建築物或其他土地上之工作物，因可歸責
      於承攬人之事由，致工作發生瑕疵，而其瑕疵重大致不能達使用之目的者，定
      作人得解除契約，民法第四百九十五條第二項固定有明文，又上開規定，於民
      法債編修正施行前成立之契約，亦適用之，民法債編施行法第二十七條亦定有
      明文。是如符合前開規定者，縱屬民法債編修正施行前成立之承攬契約，定作
      人仍得於前開規定施行後據以解除契約；惟按上開規定係於八十九年五月五日
      施行，而原告所為解除系爭契約之意思表示時，上開規定尚未施行，是自不能
      作為原告解除系爭契約之依據。惟按修正前民法第民法第四百九十四條但書規
      定，所承攬之工作為建築物或其他土地上之工作物者，定作人不得解除契約，
      其立法意旨乃認為承攬之標的物如係建築物或其他土地上工作物，因解除契約
      之結果，將回復原狀而拆除該工作物，於一般社會經濟殊不利益，亦即係指承
      攬人所承攬之建築物、土地上工作物，其瑕疵程度尚不致影響建築物之結構或
      安全，毋庸拆除重建者而言。倘瑕疵程度已達建築物有倒塌之危險，猶謂定作
      人仍須承受此項危險，而不得解除契約，要非立法本意所在（最高法院八十三
      年度台上字第三二六五號判例意旨參照）；又如前開建築物、土地上工作物之
      瑕疵係因可歸責於承攬人之事由，而其瑕疵之重大，對於定作人本身已無使用
      價值或勢須拆除重作而無從補正，而該項工作物在一般社會經濟上亦不能發揮
      其應具之效能，此時若准許定作人終止契約，雖對承攬人會造成損失，惟係可
      歸責承攬人之事由而肇致，對於社會經濟並不會造成不利益，亦符合該條之立
      法意旨。經查本件系爭工程為假山及八卦池等地上工作物，其施作之地點為蓮
      德宮，該工程假山部分係以利用假山之紋石、白奇石之高貴石材形成之自然秀
      麗景觀供奉神像，並設置禪室，再藉以假山之人工瀑布，展現靈秀之美，使禪
      修者或一般信徒得以藉此設施更獲得心靈之寄託；而八卦池之八卦，亦為我國
      習易經及宗教（道教）人士之象徵，外觀之良窳乃為宮廟設置之首要考量因素
      ，另水池除蓄水功能外，亦應有排水、清除穢物之輔助設施，而依前開說明，
      被告未依約完工，其中假山五處應擺置神像之中空設施、禪房牆面凸面象牙石
      ，均未施作，八卦池中央未施作蓮花座，且並無馬達，以致迄今被告施作之上
      開工作物，根本無從擺放神像、假山並無瀑布景觀、八卦池內污泥及穢物無法
      排出、禪房無法供人進行禪修；另上開工程之施作不符合兩造上開契約之本旨
      ，如假山基部有鬆動情形，其瑕疵程度已達影響建築物之結構或安全之程度，
      此外諸如所使用者係非屬約定之黑岩石，與原告預想以白奇石、紋石高貴石材
      形成之自然景觀之目的亦顯相違背，又如八卦池水排放時係漫溢四處，且無法
      完全排放，八卦池外壁花崗石施作粗糙，縫隙寬窄不一，壁面凹凸不平，非拆
      除重作無法達成契約約定之使用目的，則其瑕疵自屬重大，且係可歸責於承攬
      人之事由，系爭工程之存在對於定作人即原告而言，顯已無何實益可言，而因
      上開工作物亦未能發揮其客觀社會經濟應具之功能，且依前述，本件工程被告
      自八十五年間開始施作，嗣又簽訂系爭工程契約，被告並保證完工期限，惟於
      前開期限屆至仍未完工，經原告通知協商履約事宜，被告仍未置理，如謂原告
      仍無從解除契約，顯非修正前民法第四百九十四條但書之立法意旨，是參諸前
      開說明，應認原告得解除契約，是其於前揭時日以存證信函解除系爭契約，自
      屬合法有效。
  八、復按契約解除，當事人雙方回復原狀之義務，除法律另有規定或契約另有約定
      外，其受領之給付為金錢者，應附加自受領時之利息償還之；又依系爭工程契
      約第八條約定，如被告遲誤或藉故違約，應賠付原告因此所受之損失等語；查
      本件基於前述，系爭工程契約既經原告依法解除，原告自得本於前開解除契約
      之法律效果，請求被告返還所受領之工程款及附加自受領時起之利息，另被告
      既已違約且經原告解除系爭契約，則原告所給付之工程款，自屬其所受之損害
      ，從而原告依解除契約之法律及上開工程合約第八條之約定，請求被告返還所
      給付之工程款一百一十五萬元及自支付命令聲請狀繕本送達被告翌日即自八十
      八年六月十七日起至清償日止按法定週年利率百分之五計算之利息，自為有理
      由，應予准許。
  九、本件判決事證已臻明確，兩造其餘攻擊防禦及舉證，核與判決結果不生影響，
      爰不予逐一論述、附此明。
丙、本判決原告陳明願供擔保，請求宣告假執行；被告亦陳明願供擔保，請求宣告
    免為假執行，經核均無不合，爰分別酌定相當之擔保金額，予以准許。
丁、據上論結，本件原告之訴為有理由，依民事訴訟法第七十八條、第八十三條第一
    項、第三百九十條第二項、第三百九十二條，判決如主文。
中      華      民      國    八十九    年      六      月      八      日
                                  臺灣新竹地方法院民事第一庭
~B法      官  李承訓
右為正本係照原本作成。
如對本判決上訴，須於判決送達後廿日內向本院提出上訴狀。
~B法院書記官  呂超上
中      華      民      國    八十九    年      六      月      八      日


司法院資訊處製作；財團法人民間司法改革基金會備份。
